【裁判字號】    97,訴,212
【裁判日期】    970815
【裁判案由】    異議之訴
【裁判全文】
臺灣士林地方法院民事判決               97年度訴字第212號
原      告  乙○○
                        樓
訴訟代理人  丁○○
被      告  丙○○
訴訟代理人  甲○○
上列當事人間債務人異議之訴事件，本院於民國97年7 月30日言
詞辯論終結，判決如下：
    主      文
原告之訴駁回。
訴訟費用新台幣肆萬陸仟伍佰肆拾元由原告負擔。
    事實及理由
一、原告起訴主張；被告前持鈞院93年度票字第49073 號本票裁
    定為執行名義，向鈞院聲請對原告之財產為強制執行，經鈞
    院以96年度執字第50574 號強制執行事件受理在案。然被告
    曾於民國85年12月間，陸續向原告借款，並交付由訴外人倚
    航冷凍食品有限公司（下稱倚航公司）為發票人，被告為背
    書人，金額分別為新台幣（下同）500 萬、100 萬、100 萬
    、100 萬元之本票4 紙作為借款之擔保，嗣因倚航公司倒閉
    ，被告亦無力負擔票據背書人責任，遂與原告協議，由被告
    將上開本票取回更改發票日期或換票，惟被告將該本票取回
    後，竟未依約更改日期或換票，即逕將背書予以塗銷後返還
    原告，自仍應負擔票據背書人之清償責任。是以，原告對被
    告應有800 萬元之本票債權及消費借貸債權存在，爰主張以
    該債權與前揭執行名義所載之460 萬元本票債權相抵銷，又
    被告對原告之債權既因抵銷而消滅，前開強制執行程序自應
    予撤銷。為此，提起本件債務人異議之訴，請求撤銷上開強
    制執行程序等語。並聲明：鈞院96年度執字第50574 號清償
    票款強制執行事件之強制執行程序應予撤銷。
二、被告則以：(一)原告所提出之4 紙本票，其中被告之背書均已
    經原告同意而由被告予以塗銷，被告自無需負擔票據責任。
    且原告對被告之追索權，亦因超過時效而消滅，其主張對被
    告有本票債權存在，顯不足採。(二)被告僅為訴外人倚航公司
    向原告借款之保證人，並非借款人。又被告因擔任保證人，
    故所有交付予原告之客票或保證用之支票、本票均由被告背
    書以資擔保，系爭4 紙本票即為其中之保證票，嗣因倚航公
    司倒閉，原告要求被告負背書責任，兩造遂於86年2 月18日
    簽訂和解契約書，約定由被告將名下之台北縣汐止市○○路
    34號、36號店面房地及附屬車位移轉登記予原告，且因上開
    房地價值超過債務總金額，故再由原告開立460 萬元之本票
    交付予被告，並約定原告至遲應於92年3 月1 日給付被告上
    開460 萬元票款，惟被告依約完成移轉登記後，原告竟不願
    給付上開票款，被告始向鈞院聲請本票裁定，並持該執行名
    義聲請強制執行，顯見被告與原告和解後，已無積欠原告任
    何債務，否則原告何以願簽發460 萬元之本票予被告？原告
    主張抵銷，顯無足採等語，資為抗辯。並聲明：原告之訴駁
    回。
三、兩造不爭執之事實：
  (一)系爭金額共計800萬元之本票4張原有被告之背書，嗣原告於
    86年1月15日、1月16日分別將上開本票交付予被告，要求被
    告將該本票更改日期或換票，其後被告於同年2 月22日將上
    開本票返還予原告時，即一併將其背書塗銷。
  (二)兩造於86年2月18日簽訂如本院卷第42頁所示之契約書。
四、本件經依民事訴訟法第271 條之1 準用同法第270 條之1第1
    項第3 款規定，整理並協議簡化爭點後，兩造同意協議簡化
    後之爭點為（本院卷第158、159頁）：
  (一)被告對原告是否負有800萬元之本票債務？
  1.原告有無同意被告塗銷其於系爭本票之背書？
  2.被告所提時效抗辯是否可採？如該本票債務之請求權業經時
    效而消滅，原告得否主張抵銷？
  (二)被告對原告是否負有800 萬元之消費借貸債務？
  1.被告是否為借款人？
  2.被告是否尚有借款未清償？
    茲就上開爭點，析述本院得心證之理由如下：
  (一)被告對原告是否負有800萬元之本票債務？
  1.按發票年月日為票據法所定本票應記載事項之一，欠缺該記
    載事項者，該票據應為無效，此觀票據法第120 條第1 項第
    6 款、第11條第1 項規定即明。經查，本件原告所執有之系
    爭4 紙本票，除其中面額為500 萬元之本票有記載發票日期
    外，另3 紙面額各為100 萬元之本票，均無發票日之記載，
    此有上開本票影本在卷可稽（本院卷第8 、9 頁），是依前
    開法條規定，上述3 張面額各100 萬元之本票即因欠缺法定
    記載事項而無效。從而，縱認被告確有於上開3 紙本票背面
    背書，且該背書未經原告同意而塗銷，被告亦無需負擔背書
    人之票據責任，原告主張被告對其負有該300 萬元之票據債
    務，尚無可採。
  2.按本票之執票人故意塗銷背書者，其被塗銷之背書人及其被
    塗銷背書人名次之後，而於未塗銷以前為背書者，均免其責
    任。票據法第38條、第124 條定有明文。查系爭500 萬元本
    票原有被告之背書，然業經塗銷，此為兩造所不爭執，則依
    前開法條規定，如該塗銷係經執票人即原告同意所為，被告
    自無需再負背書人之票據責任。再查，本件原告係於86年1
    月16日將上開500 萬元本票交付予被告，要求被告更改日期
    或換票，嗣被告於同年2 月22日將其於該本票之背書塗銷後
    返還予原告收執等情，有分別經被告及原告配偶簽收之收據
    影本在卷可稽（本院卷第8 、31頁），且為兩造所不爭執，
    原告雖稱被告必須換票後，始能將系爭500 萬元本票之背書
    塗銷，惟其並未提出換票後之新票據，自不能將原票據之背
    書塗銷云云，然被告則辯稱係因兩造嗣後業已就被告所負之
    所有背書保證債務達成和解，故經原告同意將該背書予以塗
    銷後返還予原告等語，經查：
  (1)被告於84年間，係持訴外人倚航公司所執有之客票，代理倚
    航公司向原告陸續借款，並由被告擔任借款之連帶保證人，
    於上開客票背面背書，又除前述客票外，並陸續交付原告由
    倚航公司為發票人、被告為背書人之支票4 張（金額分別為
    100 萬元、50萬元、100 萬元、250 萬元）及本票4 張（金
    額分別為100 萬元、100 萬元、100 萬元、500 萬元），以
    作為上開借款之擔保，而系爭500 萬元本票即為前述擔保票
    據之一，此業據被告陳述甚詳，並有協議書（本院卷第49頁
    ）及載有「本票係作為保證票，如倚航公司提供之客票無法
    兌現之保證  乙○○5/30」之文件影本在卷足憑（本院卷第
    85頁），自堪信為真實。又上開客票經提示後均遭退票，兩
    造遂於86年2 月18日達成和解協議，約定由被告將其名下之
    台北縣汐止市○○路34號、36號店面房地及附屬車位移轉登
    記予原告，原告則開立460 萬元之本票予被告，且至遲應於
    92年3 月1 日給付被告上開460 萬元票款；前述房地過戶完
    畢後，被告即可將其在客票上之背書塗銷，並於塗銷後將客
    票返還予原告；又被告事後業已依約將前述房地移轉登記予
    原告等情，亦有契約書影本1 件在卷可考（本院卷第27、28
    頁），是被告辯稱其因擔任訴外人倚航公司借款連帶保證人
    所負擔之票據背書責任，業因雙方達成和解，且其已依約履
    行完畢而告消滅乙節，足堪採信。至上開和解契約書雖未將
    包含系爭500 萬元本票在內之擔保票據一併列入，然觀諸該
    和解之範圍，既已就被告因擔任借款連帶保證人而負擔之客
    票背書責任全部達成和解，且已履行完畢，則系爭為擔保同
    一借款債權且同由被告基於連帶保證之原因而背書之500 萬
    元本票，被告亦應無需再負背書人之票據責任，是被告陳稱
    其取回系爭500 萬元本票後，本欲換票或更改日期，惟因兩
    造嗣於86年2 月18日達成和解，遂在原告之同意下，於同年
    月22日將前述客票及用以擔保之支票、本票各4 張（包含系
    爭500 萬元本票），其中被告之背書全部塗銷後，返還予原
    告等情，合於情理，應屬可信。
  (2)原告雖又主張系爭500 萬元本票所擔保之借款，尚包含前述
    和解契約書所載客票以外之其他借款，故被告此部分之背書
    責任，並不因前開和解而得一併免除云云，並提出訴外人安
    屹實業有限公司（下稱安屹公司）所簽發、由訴外人倚航公
    司及鄧孝直背書之700 萬元支票1 紙（本院卷第125 、126
    頁），以為證明。然查，系爭500 萬元本票所擔保之債務，
    係倚航公司以其執有之客票，向原告借貸現金之借款債務，
    前已詳述，而原告所提出之前開支票，雖有倚航公司之背書
    ，然此尚不足以證明該支票即係倚航公司為借款而提供予原
    告之客票；況原告向來均主張倚航公司係透過被告出面借款
    ，且前揭和解契約書所列金額共計45,558,275元之客票均係
    經被告背書交付予原告，亦為原告所不爭執，惟上開700 萬
    元支票，卻無被告之背書，與兩造往常之交易習慣大不相同
    ，則該紙支票是否為被告代理倚航公司向原告借款時所交付
    之客票，而屬系爭500 萬元本票擔保之範圍，更堪質疑。且
    查，前開700 萬元支票之發票日為87年7 月28日，晚於兩造
    簽訂和解契約之時間甚多，而原告復無法證明在和解契約簽
    訂前即已取得上開支票，故原告亦無可能事先執此作為不同
    意被告將系爭500 萬元本票背書一併塗銷之理由，原告單憑
    上開700 萬元支票，否認有同意被告塗銷系爭500 萬元本票
    背書之事實，尚無足採。
  (3)況且，如原告不同意被告將系爭500 萬元本票之背書一併塗
    銷，衡諸常情，當被告將該塗銷背書之本票返還予原告時，
    原告之配偶（亦為前述和解契約書之原告代理人）應無可能
    同意收受，然其不僅允為收受，甚且未就不同意塗銷背書乙
    事為任何註記，即直接書立「收到右列倚航冷凍食品有限公
    司保證押票4 張。莊太太86.2.22 」等語交被告收執（本院
    卷第31頁），且事隔多年，亦從未對此提出爭執，顯與常理
    不合。此外，倘若原告於簽訂和解契約時，認被告仍不得塗
    銷系爭500 萬元本票之背書，即除和解契約所列之票據債務
    外，被告尚須負擔系爭500 萬元之票據責任，依據常理，原
    告亦無可能因被告同意移轉予原告之房地價值高於和解契約
    所列之票據債務，而同意另行開立460 萬元之本票予被告作
    為抵補，僅需主張兩者相抵銷即可，凡此更足見兩造於簽訂
    和解契約時，確係就被告因擔任借款連帶保證人所負之所有
    債務一併和解完畢，且原告亦同意被告將其於所有客票、擔
    保支票或本票上之背書予以塗銷無誤，其事後否認有同意塗
    銷之情事，尚無足憑採。
  (4)綜上所述，被告應係經原告之同意而將系爭500 萬元本票之
    背書予以塗銷，自無需再負擔背書之票據責任，故原告主張
    被告對其負有500 萬元之本票債務，即無可取。
  3.又被告既無需負擔背書之票據責任，則有關時效部分之爭執
    ，自無再予論述之必要，併此敘明。
  (二)被告對原告是否負有800 萬元之消費借貸債務？
  1.原告主張被告持倚航公司之客票及支票、本票等向其借款，
    迄今尚有800 萬元未清償乙節，為被告所否認，並辯稱：其
    並非借款人，借款人係訴外人倚航公司，其僅為該借款之連
    帶保證人等語。經查：依原告提出之84年10月24日協議書，
    其內容即已明載「倚航冷凍食品有限公司（以上稱乙方），
    因業務拓展之需要，茲將該公司已收支票卷，經公司認可背
    書後，向乙○○（以上稱甲方）借款。……」，且該協議書
    末後所載之「立協議書人」亦為倚航公司，連帶保證人則為
    被告，此有該協議書影本1 件在卷可參（本院卷第49頁），
    是被告所稱借款人應為倚航公司，其僅為連帶保證人乙節，
    自屬可採。至原告雖稱從未見過倚航公司人員，故實際借款
    人應為被告云云，然被告既已表明係為倚航公司借款（本院
    卷第75頁），而為原告所允諾，且其所提出之前揭協議書亦
    記載借款人為倚航公司，則被告自僅係代理倚航公司出面向
    原告借款，該消費借貸關係應存在於原告與訴外人倚航公司
    之間，應無疑義，原告僅以借款均係由被告出面為由，主張
    借款人應為被告云云，顯不可採。另原告所提出之84年10月
    19 日 借款契約書（本院卷第162 頁），其借款人亦非被告
    ，故亦無從認定被告有何向原告借款之事實。此外，原告復
    無法提出其他證據證明被告有以自己名義向原告借款之情事
    ，其主張被告對其負有800 萬元之消費借貸債務，顯乏依據
    ，洵無足採。
  2.原告既無法證明被告有向其借款之事實，則有關是否尚有借
    款債務未清償之爭點，即無需論究，併予說明。
五、綜上所述，原告並無法證明其對被告有任何本票債權或消費
    借貸債權存在，則其主張以該債權與被告對其之460 萬元本
    票債權相抵銷，並據以請求撤銷本院96年度執字第50574 號
    清償票款強制執行事件之強制執行程序，自無理由，應予駁
    回。
六、本件訴訟費用額確定為46,540元，並應由原告負擔，爰併諭
    知如主文第2 項所示。
七、本件判決基礎已臻明確，兩造其餘攻防方法及訴訟資料經本
    院斟酌後，核與判決結果不生影響，故不另一一論述，併此
    敘明。
八、據上論結，原告之訴為無理由，依民事訴訟法第78條、第87
    條第1 項，判決如主文。
中    華    民    國    97    年    8     月    15    日
                  民事第一庭  法  官  馬傲霜
以上正本證明與原本無異。
如對本判決上訴，應於判決送達後20日內向本院提出上訴狀。
中    華    民    國    97    年    8     月    18    日
                              書記官  許秋莉


司法院資訊處製作；財團法人民間司法改革基金會備份。
